臺灣高等法院高雄分院刑事判決　　　　　　　　　九十一年度交上易字第一二號
　　上　訴　人　台灣高雄地方法院檢察署檢察官
　　被　　　告　甲○○
　　選任辯護人　許銘春律師
　　　　　　　　張文雪
右上訴人因過失致死案件，不服臺灣高雄地方法院九十年度交易字第五０號中華民國
九十一年一月三十一日第一審判決（起訴案號：臺灣高雄地方法院檢察署八十九年度
調偵字第五三六號），提起上訴，本院判決如左：
      主      文
原判決撤銷。
甲○○因過失致人於死，處拘役伍拾日，如易科罰金，以參佰元折算壹日。
      事      實
甲○○於民國八十九年十月十四日上午九時五十五分許，駕駛車牌號碼ＸＫ—六三三
三號自用小客車，沿高雄縣橋頭鄉○○路往大仁路，由東向西方向行駛，途經高雄縣
橋頭鄉○○村○○路二三巷四十三號前，應注意該巷道內路面狹窄，會車不易，其駕
駛大型自小客車進入巷內，勢將占用道路大部分使用面積，導致來車會車空間相對壓
縮，安全距離即不易拿捏，即應隨時注意車前狀況，一旦有對方來車，且已知該來車
行車穩定度不佳，即應採取必要安全措施，提前擇取適當地點靠右停車，讓來車得以
提前判斷停車位置，以衡量安全會車距離，俟來車安全通過後再行啟動，且依當時情
形，天氣晴、路面乾燥、無缺陷、無障礙物且視距乙好，並無不能注意之情事，詎被
告竟疏於注意，仍貿然維持以約二十至三十公里之時速行駛，適陸松雄駕駛車牌號碼
ＷＤＥ—０四七號之輕型機車一部，沿高雄縣橋頭鄉○○路二三巷由西向東方向行駛
，途經同上開大仁路二三巷四十三號前，因見對面來車占用多數路面，而右側路邊之
水溝用地路面又高低不平並有障礙物，無法駛離巷道路面以迴避，亦疏未注意車前狀
況，而於會車前稍暫停車或緩慢前進，以安全會車（其本人又有行動能力與視力不佳
等不宜騎機車上路之情事），致雙方會車時，因所保持會車安全距離不足，甲○○已
不及且無充裕路面空間，供緊急迴避，其左後視鏡因而與陸松雄機車發生輕微擦撞，
陸松雄機車因此倒地並滑行至巷道邊，頭部撞及地面受傷，甲○○主動具名向警方報
案並立即將其送醫急救，惟陸松雄仍於同年月二十日上午九時四十分許，因顱內出血
合併腦挫傷、頭部、肩部及下肢多處挫傷而不治死亡。案經台灣高雄地方法院檢察署
相驗後自動偵查起訴。
      理      由
一、訊據被告坦認於前揭時地駕駛自小客車與死者陸松雄所騎機車於會車時發生擦撞
    致陸松雄人車倒地後送醫急救等事實，但矢口否認有過失致死犯行，辯稱：案發
    前伊已發覺陸松雄騎機車搖晃不穩，伊即盡其所能靠右行駛，所留路面空間足夠
    安全會車，純係陸松雄單方會車時未保持與其自小客車之安全距離方發生撞，伊
    對擦撞之發生並無過失，況陸松雄案發前即有腦中風宿疾，其顱內出血即肇因於
    本身腦中風宿疾相關，而與本件車禍肇事無關云云。惟查：
(一)、右揭事實，業據死者家屬丙○○指述甚詳，被害死者陸松雄於前揭時地騎機車與
    被告所駕駛之自小客車於會車時發生擦撞致陸松雄人車倒地後送醫急救等事實，
    又為被告所是認；而死者陸松雄因顱內出血合併腦挫傷、頭部、肩部及下肢多處
    挫傷不治死亡，業經台灣高雄地方法院檢察署檢察官督同法醫師相驗屬實，並製
    有勘驗筆錄、相驗屍體證明書及驗斷書各一份在卷可稽，並經證人即被害人車禍
    致傷之診治醫師羅永欽於原審中到院證稱：「我是被害人於十月十四日到院急診
    之主治醫師，被害人臉部有外傷看起來是顱內出血，經用電腦斷層確認是頭部外
    傷引起之顱內出血，我們急救後仍不治死亡，被害人死因是『頭部外傷導致顱內
    出血死亡』，頭部外傷則是當日被害人車禍所造成，被害人死因應與腦中風疾病
    無關」等語，核與上開法醫師所為死因認定相符，足認被害人陸松雄係因本件車
    禍造成頭部外傷，導致顱內出血死亡，與被告之駕車行為確有相當因果關係，應
    可認定。
(二)、依卷附宏仁醫院函載述：「陸松雄曾於八十九年五月二十五日至八十九年七月五
    日止，於本院門診並處方糖尿病藥品。陸松雄並於八十九年六月二十六日至八十
    九年十月十日於本院進行中風復健治療」（有宏仁醫院九Ｏ仁醫字第九ＯＯ四三
    ＯＯ一號函可證）及建仁醫院函載述：「陸松雄罹患糖尿病多年，並曾於八十九
    年六月十七日至二十四日突發性左肢無力、言語不靈光等住院，診斷為急性腦中
    風，住院期間左肢肌肉張力較差，並曾接受復健治療（住院期間左側無力，但仍
    可下床活動。八十九年六月二十日眼科檢查最佳矯正視力為；右眼０．二；左眼
    ：無光覺）。出院後直到八十九年十月十四日再次因創傷性顱內出住院，中間未
    回本院門診」（有健仁醫院九十年五月八日健仁字第九０一二七號函可稽）等
    語，固足認被害人於案發前曾罹患腦中風及糖尿病等疾病。然被害人於八十九年
    十月十日（即肇事前四天）最後一次於健仁醫院復健後，已能行動自如等情，已
    據本院函查健仁醫院獲覆在卷，是有關「行動能力」一節，就本案案發時點，應
    已無可質疑；至被害人八十九年六月二十日眼科檢查之最佳矯正視力即「右眼０
    ．二；左眼：無光覺」之情，本院再函查結果，獲復：「：：造成視力不乙原因
    ，最主要為糖尿病網膜症，雖已雷射治療，但視網膜功能已不佳，而續發性白內
    障部分作雷射可改善，但效果應是不大」等語，然其單眼尚存有視力（僅視網膜
    功能已不佳耳），客觀上尚非毫無道路狀況判別能力，就本件而言，被害人案發
    日係正常騎車出門，且係騎機車行走相當路程後至案發地點方發生肇事，徵諸機
    車騎乘外出端賴平衡感及視力，若缺其一即寸步難行，而其與被告車會車肇事情
    況，僅係「些微」擦撞所致人車倒地，顯然僅係會車距離判斷上發生些微疏誤所
    致，而非如盲目上路行車之情可比，再對照卷附照片，肇事後被告自小客車佔用
    路面所留下空間，於機車交會之情況固尚餘裕，但已是造成緊張與空間感壓縮之
    情境甚明，而被害人擦撞一刻之行車位置亦是在巷道（無形）中線靠右之位置，
    顯係在正常道路行車路線上行走，系爭之擦撞地點，於正常路面之餘，靠被害人
    行駛方向固尚有水溝蓋水泥地面可供會車時迴旋（不似被告行車方向之右側係安
    全島及田園之難以安全迴旋），但該肇事路段適巧被害人行車方向右側之水溝蓋
    水泥地面高低不平，為住戶在水溝蓋水泥地面上裝置與路面垂直之鐵製柵欄橫阻
    其間，業據本院現場勘驗屬實，並有現場照片在卷可資比對，若要求被害人會車
    時遇空間被壓縮即應退讓上右側水溝蓋水泥地面，以利被告車通過裕如，不僅於
    法無據，於情理上亦有未合，是被害人仍循正常本人行車方向之路面位置行進，
    亦是正常、合理之判斷，是依本件擦撞位置與現場地形地物客觀路面因素及兩車
    交會一刻之狀況，被害人視力之不佳固難排除係會車距離判斷上發生些微疏誤之
    原因，然其事故之發生，尚難謂被害人之視力不佳條件，已構成被害人使用路面
    之全面性單方過失因素。綜上所述，被害人肇事前之行動能力與視力不佳之疑慮
    ，並不構成本件車禍發生之絕對因素，自難據此即謂被告一方可完全免責。
(三)、被害死者陸松雄既係因與被告所駕駛之自小客車擦撞倒地致死，茲應查究者，本
    件兩車交會時發生輕微擦撞，被告過失原因如何？查：(1)、行為是否成立過失，
    端視其行為時是否「按其情節應注意，並能注意，而不注意」（刑法第十四條第
    一項參照）。又汽車行駛時，駕駛人應注意車前狀況及兩車併行之間隔，並隨時
    採取必要之安全措施，且汽車交會時，在未劃有分向標線之道路，應減速慢行，
    且會車相互之間隔不得少於半公尺，道路交通安全規則第九十四條第三項及第一
    百條第一款、第五款分別定有明文。(2)、本件肇事地點係屬未劃有分向標線之道
    路，會車時，兩方來車均應依上揭規定而負有注意義務。經查，被告始終供承：
    肇事前遠處即見「被害人騎機車搖搖晃晃」等語，本諸上開「注意車前狀況」義
    務，被告應已預知前方來車非正常行進狀態，而被害人自明神路右轉大仁路，至
    肇事地點為五十二．七七公尺，業據本院現場勘驗屬實，有勘驗筆錄附卷可稽，
    當被害人車轉進大仁路上而為被告視線所及之時點，被告車位置應尚甚前於肇事
    地點，足見被告上開見被害人騎機車搖搖晃晃時之兩車直線距離遠度尚屬相當，
    於被告一方言之，尚有相當時間與空間預供如何在路段及是否暫停之選擇之判斷
    上為合理之抉擇，以提供該不穩來車在路面因己車因素所造成可供使用路面壓縮
    現況以利安全會車之條件，而系爭狹窄巷道係被告每日出入家門必經之路，被告
    對該巷道之肇事地點前後路段之路面現況知之甚詳，客觀上並無判斷上難以拿捏
    之情事，是本件並無不能注意情事。而依被告警、偵訊中所一致供述：「我當日
    發現前方有一輛機車時速約四十公里搖晃行駛往我過來，我注意靠右並以約二十
    至三十公里之時速慢行，但機車騎士還是不慎撞到我自小客車後視鏡：：」等語
    ，足見被告面對上開「車前狀況」，主觀上所採抉擇係「靠右以約二十至三十公
    里之時速慢行」，換言之，被告並未擇採提前於較寬路面暫停或以更緩慢速度及
    早「更靠右」方式，以提供來方機車亦易提早並更精確判斷會車時之安全間距，
    仍擇慢行速度動態間與機車相會方式，以致到達前開肇事地點，發覺對方來車之
    安全距離及騎車之平穩度未拿捏準確時，自陷己於難以臨時迴旋境地，其就能注
    意之事，難謂毫無判斷上不注意之疏誤。至前開被告「靠右以約二十至三十公里
    之時速慢行」一節，被告嗣於原審理中固改辯陳：「伊見被害人騎機車搖搖晃晃
    ，於是就減速並停車等被害人通過」等語，惟此一說詞既明顯反於先前警偵訊中
    所為「靠右並以約二十至三十公里之時速慢行」之供述，且被告於偵查中已表明
    ：「我認為雙方面都有過失，而對方的過失比我大」之主觀感受，如若被告於肇
    事前確然做到「減速並停車等被害人通過」，依經驗法則，即易於判斷安全會車
    距離之未保持因素源於對方之疏忽，面對可能之嚴重民事求償，就此自我責任評
    估，豈會輕易洩漏其不利於己之主觀感受，是上開嗣後原審中被告所為翻異說詞
    應係飾卸，諉無可採。(3)本案經送台灣省高屏澎區車輛行車事故鑑定委員會鑑定
    結果認：「一、被告駕駛自小客車未靠右行駛為肇事主因。二、被害人無照駕駛
    未注意車前狀況為肇事次因」，有台灣省高屏澎區車輛行車事故鑑定委員會鑑定
    意見書高屏澎鑑字第八九一七七九號附卷可稽，另送台灣省車輛行車事故覆議鑑
    定委員會鑑定則認為：「被告駕駛汽車及被害人駕駛機車行經無標線之狹路會車
    ，互未保持安全間隔，同為肇事原因」，亦有台灣省車輛行車事故覆議鑑定委員
    會覆議意見書府覆議字第九ＯＯＯ六五號可按，對被告過失之認定，固有出於不
    同角度而為不同結論，但對本件肇事原因，被告有過失一節則無二致，且小客車
    「未靠右行駛」及「駕駛汽車經無標線狹路會車未保持安全間隔」，本質上並非
    互為矛盾之肇事原因，且同為本院上開論斷之共同原因，上開鑑定報告僅均一偏
    之論斷耳，是上開鑑定報告仍足供本件肇原因認定之參考。
(四)、證人許燦輝於原審中固曾到庭參與審判諮詢，並表：「經審閱卷宗後，提出我製
    作之現場圖一份為佐證，我研判撞擊當時被告速度應相當慢，且肇事後被告自小
    客車距離右側路邊只剩下十九公分，但被害人機車距離右側路邊則有八十八公分
    （即扣除被告自小客車後視鏡寬度零點二公尺及被害人機車寬度零點六二公尺）
    ，是將近被告四倍，故可以認定被害人沒有保持安全間隔，至於機車因雙方擦撞
    後無法保持平衡，故滑行產生二條長度各約一點八公尺及三點六公尺之刮地痕，
    機車倒在被告自小客車後方約五點四公尺，此為機車滑倒之正常現象。」等意見
    。然有關本件被告肇事時速度快或慢，其判斷基準顯非出於其專業之判斷，證人
    此部分陳述並無參考意義；至「『肇事後』被告自小客車距離右側路邊剩十九公
    分寬，被害人機車距離右側路邊則有八十八公分」一節，顯僅顯示肇事後兩車停
    放狀況，有關「肇事時」實際會車車距及兩車各自距離右側邊線距離，並未涉其
    本人如何據以判斷之論述，是此部分證人陳述純係個人主觀意見，不涉專業，尚
    無助於本件被告是否過失之認定。
(五)、按駕駛汽、機車行經無標線狹路，會車時應保持安全間隔，係屬會車之兩方均應
    注意之義務，兩方均應盡力各自靠右，以使會車空間間隔盡其所能拉開，以避免
    擦撞之發生，固屬論理法則下之原則，然因兩方各自車體體積之差異及路面使用
    空間不足因素，其保持安全間隔注意義務之始點，應非於會車之一刻方予以注意
    已足（是若兩方來車均屬體積龐大之車種，一旦遠處發現對方來車，依吾人生活
    經驗，雙方均會即早思考如何安全會車方法），況路面安全會車空間若因己車而
    導致安全空間壓縮，衡情己方更應有讓他方優先安全通過之擅讓考量，若仍一謂
    與占用空間劣勢之一方爭道，一旦肇事，即挾己方已無退讓迴旋空間，以合理化
    其無肇事原因，顯非合理。綜上所述，被告遠處已預見被害人有騎車不穩現象，
    仍未予注意系爭無標線狹路，因其較大體積車輛之進入，已致令其他弱勢車輛之
    行車空間受壓縮，於事前即合理判斷保持會車安全距離之正確方法，猶然僅以「
    「靠右以約二十至三十公里之時速慢行」之方法行進，就本件擦撞事故之發生，
    難謂已盡其注意義務而無與有過失，是被告前開所辯，應係卸責之詞，不足採信
    。本件事證明確，被告過失犯行自堪認定。被告犯罪事證明確，原審法院未予詳
    究，遽行諭知被告無罪，自有未合，應由本院撤銷改判。審酌本件肇事過程，被
    告車所留被害人通過之空間固然受壓縮，但就車體體積較為狹窄之被害人機車言
    之，仍留有相當餘裕以供順利通過，而被害人身體本存有行動能力與視力不佳之
    疑慮，竟猶然騎乘機車上路，致與人會車時無法正常判斷安全會車距離以及時尋
    迴避危險之道，其就過失之原因明顯有重大與有過失，被告之過失相對為輕，然
    被告仍未對被害人家屬為任何賠償等情及其他一切情狀，爰量處如主文第二項所
    示之拘役刑，並諭知易科罰金折算標準。
據上論結，應依刑事訴訟法第三百六十九條第一項前段、第三百六十四條、第二百九
十九條第一項前段，刑法第二百七十六條第一項、第四十一條第一項前段，罰金罰鍰
提高標準條例第一條前段、第二條，判決如主文。
本案經檢察官朱文彬到庭執行職務。
中    華    民    國      九十一      年      七      月     十八   日
                              臺灣高等法院高雄分院刑事第八庭
                                  審判長法官  張盛喜
                                        法官  邱永貴
                                        法官  洪兆隆
右正本證明與原本無異。
不得上訴。
                                  法院書記官  吳福連
中    華    民    國      九十一      年      七      月    十八    日
附錄：本判決論罪科刑法條：
刑法第二百七十六條
因過失致人於死者，處二年以下有期徒刑、拘役或二千元以下罰金。
